臺灣板橋地方法院民事判決　　　　　　 100年度訴字第2271號
原　　　告　林麗珠
訴訟代理人　舒正本律師
複代理人　　王俊權律師
被　　　告　郭哲華律師（即被繼承人陳惠玉之遺產管理人）
上列當事人間請求所有權移轉登記等事件，經本院於民國100年
11月23日言詞辯論終結，判決如下：
    主  文
被告應將訴外人許銘友所有座落於新北市○○區○○段一八六地
號土地（權利範圍一萬分之六十九）暨其上同段五五二建號建物
（權利範圍全部、即門牌號碼為新北市○○區○○路13巷2弄3號
5樓），於新北市板橋地政事務所於89年11月24日89年板登字第
738180號之第二順位抵押權登記、於90年1月16日90年板登字第
22140號之第三順位抵押權登記移轉予原告名義，以及於90年1月
16日90年板登字第22150號預告登記予以塗銷。
訴訟費用由被告負擔。
    事實及理由
一、原告主張：
  (一)緣台北地方法院於94年度財管字第8號裁定指定郭哲華律師
    為被繼承人陳惠玉之遺產管理人，是被告即有以自己名義為
    遺產起訴或被訴之資格，合先敘明。
  (二)查原告係以經營不動產買賣為業，訴外人許銘友於民國（下
    同）89年10月間透過原告介紹，購買新北市○○區○○路13
    巷2弄3號5樓之房地，即新北市○○區○○段186地號土地（
    權利範圍1萬分之69）暨其上同段552建號建物（權利範圍全
    部）。嗣訴外人許銘友分別於89年10月間因裝璜而向原告借
    款新台幣（下同）35萬元、於90年1月間又向原告借款180
    萬元。原告為擔保債權之實現，乃要求其將前揭房地辦理預
    告及抵押權登記。而因原告當時僱用訴外人陳惠玉為代書，
    為求手續辦理方便計，乃委任訴外人陳惠玉為預告登記權利
    人及抵押權登記名義人。此有借名契約書、借據、本票、抵
    押權設定契約書、他項權利證明書、預告登記同意書、土地
    及建物登記謄本等可稽。惟訴外人陳惠玉於93年6月間死亡
    ，委任關係已因當事人一方死亡而消滅，即應將前述借名登
    記移轉予原告。
  (三)按民法第550條規定：「委任關係，因當事人一方死亡而消
    滅。」。第541條第2項亦規定：「受任人以自己之名義，為
    委任人取得之權利，應移轉於委任人」。又系爭借名契約書
    第2條亦約定：「將來如需塗銷，乙方（即陳惠玉）應無條
    件配合，不得任意拖延及任何要求。」等語，當事人間之真
    意，除指將來債務人已為清償而有塗銷之必要時，應配合塗
    銷登記外，另如本件陳惠玉突然身故而應變更時，亦應無條
    件配合才是。查本件陳惠玉之所以成為相關房地上開登記之
    名義人，原係基於雙方間之借名契約所致，惟陳惠玉於93年
    6月間死亡，則依民法第550條規定委任關係已消滅，按民法
    第541條第2項規定，或按系爭借名契約書第2條約定，以本
    訴狀之送達代請求移轉之意思表示，請求如訴之聲明所示。
  (四)末按預告登記或塗銷登記，由權利人或登記名義人單獨申請
    之，土地登記規則第27條第8款定有明文。又登記義務人依
    土地登記印鑑設置及使用作業要點於土地所在地之登記機關
    設置土地登記印鑑者，則義務人於申請土地登記時，可毋庸
    親自到場（土地登記規則第41條第6款規定意旨參照）。查
    本件預告登記設定之義務人即訴外人許銘友已同意變更相關
    登記為原告之名義，有其同意書及印鑑證明等可資證明。準
    此，原告訴請被告塗銷系爭房地預告登記，依上開土地登記
    規則之規定，其當事人適格並無欠缺，核無併列訴外人許銘
    友為共同被告之必要，併予敘明。
  (五)聲明：如主文所示。
二、被告抗辯：
    兩造間確實有其他類似案件之訴訟（即台灣高等法院98 年
    度上字第776號），且上開訴訟已經判決確定在案。因被告
    係受法院指定為被繼承人陳惠玉之遺產管理人，故對於原
    告主張之事實及證據實無查證之管道，亦無法進行調解。並
    聲明：原告之訴駁回。
三、法院判斷：
  (一)原告主張之事實，已據其提出與所述相符之台北地方法院94
    年度財管字第8號裁定、借名契約書、借據、本票、抵押權
    設定契約書、他項權利證明書、預告登記同意書、土地及建
    物登記謄本等影本，及訴外人許銘友之同意書及印鑑證明等
    正本為證，且為被告到庭所不爭執，是原告之主張自屬可信
    。
  (二)從而，原告據以提起本訴，主張借名關係已經消滅，而依民
    法第541條第2項、借名契約書第2條約定、土地登記規則第
    27條第8款規定，請求判決如主文所示，即有依據，應予准
    許。
四、結論：本件原告之訴為有理由，依民事訴訟法第78條，判決
    如主文。
中    華    民    國   100    年    12    月    7     日
                  民事第三庭    法  官  劉以全
以上正本係照原本作成
如對本判決上訴，須於判決送達後20日內向本院提出上訴狀。如
委任律師提起上訴者，應一併繳納上訴審裁判費。
中    華    民    國   100    年    12    月    7     日
                                書記官  蔡忠衛